臺灣高等法院臺南分院刑事裁定　　　　 100年度聲字第1168號
聲　請　人　龔耀立
上列聲請人因殺人未遂等案件，聲請本院法官迴避，本院裁定如
下：
    主  文
聲請駁回。
    理  由
一、聲請意旨以：
  (一)聲請人之配偶鄭佳旻於民國100年10月間臚列多項理由，向
    鈞院聲請撤銷羈押（100年上訴字第841號聲請人被訴殺人未
    遂等案件，下稱本案），經鈞院以100年聲字第993號裁定駁
    回在案，惟觀諸上開裁定書記載「衡諸被告已經原審判處應
    執行有期徒刑11年，其所受罪刑之宣告尚屬非輕，逃匿以規
    避審判程序進行及刑罰執行之可能性甚高，良以重罪常伴有
    逃亡、滅證之高度可能，係趨吉避凶、脫免刑責、不甘受罰
    之基本人性，自有「相當理由」認為其有逃亡之可能」等語
    ，此重以憶測為基礎作為裁定之依據，實有違法律文書製作
    之基本要求，且漠視卷內所載案發後聲請人主動投案未有逃
    亡之事實，因認本案之受命法官對聲請人有不正之主觀歧視
    。
  (二)又上開裁定雖記載「不得抗告」，但聲請人之配偶鄭佳旻具
    狀提出抗告狀，鈞院亦將該抗告狀轉呈最高法院在案，姑且
    不論抗告結果如何，已顯見本案之受命法官剝奪聲請人之抗
    告權，實已嚴重違反人權，亦足證受命法官對聲請人有偏頗
    不利之事證甚明。依上開主觀及客觀情事觀之，足認本案之
    受命法官執行職務有偏頗之虞，為使聲請人獲公平審判，爰
    聲請本案之受命法官迴避等語。
二、按刑事訴訟法第18條第2款規定，得聲請法官迴避原因之所
    謂『足認其執行職務有偏頗之虞者』，係指推事與訴訟關係
    人具有故舊恩怨等關係，其審判恐有不公平者而言，且係指
    以一般通常之人所具有之合理觀點，對於該承辦法官能否為
    公平之裁判，均足產生懷疑；此種懷疑之發生，存有其完全
    客觀之原因，而非僅出諸當事人自己主觀之判斷者，始足當
    之（最高法院19年抗字第285號、79年台抗字第318號判例意
    旨參照）。再按刑事訴訟法第101條第1項所定：「被告經法
    官訊問後，認為犯罪嫌疑重大，而有左列情形之一非予羈押
    ，顯難進行追訴、審判或執行者，得羈押之。」首段文字即
    表明羈押之目的，唯在於保全之必要，且受比例原則限制。
    是倘單以犯重罪作為羈押之要件，除可能背離羈押應係不得
    已之最後手段性質外，其對被告武器平等與充分防禦權行使
    上之限制，亦有違背比例原則之虞，更因何異刑罰之預先執
    行，違背無罪推定原則所禁止對未經判決有罪確定之被告執
    行刑罰，及禁止僅憑犯罪嫌疑就施予被告類似刑罰措施之精
    神。考諸上揭第3款規定之法理，實係因被告所犯為死刑、
    無期徒刑或最輕本刑為5年以上有期徒刑之罪，可以預期將
    受重刑宣判，其為規避刑罰之執行而妨礙追訴、審判程序進
    行之可能性增加，國家刑罰權有難以實現之危險，是為防免
    其實際發生，在此維持重大之社會秩序及增進重大之公共利
    益之限度內（憲法第23條），乃具有正當性。從而，基於憲
    法保障人民身體自由之意旨，被告犯上開重罪條款且嫌疑重
    大者，仍應有相當理由認為其有逃亡、湮滅、偽造、變造證
    據或勾串共犯或證人等之虞，法院斟酌命該被告具保、責付
    或限制住居等侵害較小之手段，均不足以確保追訴、審判或
    執行程序之順利進行，此際予以羈押，方堪稱係屬維持刑事
    司法權有效行為之最後必要手段。是被告縱然符合上揭第3
    款之羈押事由，法官仍須就犯罪嫌疑是否重大、有無羈押必
    要、有無不得羈押之情形予以審酌，非謂一符合該款規定之
    羈押事由，即得予以羈押。業經司法院釋字第665號解釋釋
    明在案。上揭所稱「相當理由」，與同條項第1款、第2款法
    文內之「有事實足認有……之虞」（學理上解釋為「充分理
    由」）尚屬有間，其條件當較寬鬆。良以重罪常伴有逃亡、
    滅證之高度可能，係趨吉避凶、脫免刑責、不甘受罰之基本
    人性，倘一般正常之人，依其合理判斷，可認為該犯重罪嫌
    疑重大之人具有逃亡或滅證之相當或然率存在，即已該當「
    相當理由」之認定標準，不以達到充分可信或確定程度為必
    要。以量化為喻，若依客觀、正常之社會通念，認為其人已
    有超過百分之五十之逃亡、滅證可能性者，當可認具有相當
    理由認為其有逃亡、滅證之虞。此與前2款至少須有百分之
    80以上，始足認有該情之虞者，自有程度之差別。再其認定
    ，固不得憑空臆測，但不以絕對客觀之具體事實為限，若有
    某些跡象或情況作為基礎，即無不可。至相關之事實或跡象
    、情況，鑑於此非屬實體審判之核心事項，自以自由證明為
    已足，並不排斥傳聞證據，斯不待言（最高法院98年度台抗
    字第668號裁定意旨參照）。是以羈押乃係保全刑事偵查、
    審判、執行之順利進行，屬於刑事訴訟之保全程序，並非在
    確認罪責及刑罰問題，簡言之，羈押僅在判斷有無保全之必
    要，故所謂「犯罪嫌疑是否重大」，並非確信被告犯罪（有
    罪判決之心證程度），僅須自由證明為已足，亦即只要提出
    證據證明被告「很有可能如此」之心證程度，即認合乎羈押
    要件，此與認定被告有罪必需符合嚴格證明之情形迥異，亦
    即必需證明至「確實如此」之程度，二者之不同，不可不辨
    。
三、經查：
  (一)本件聲請人因涉犯殺人未遂等案件，經原審即臺灣臺南地方
    法院以100年度重訴字第5號判處應執行有期徒刑11年，聲請
    人不服該判決提起上訴，經本院法官訊問後，認聲請人涉犯
    刑法第271條第2項之殺人未遂、槍砲彈藥刀械管制條例第7
    條第4項非法持有改造槍枝等罪，犯罪嫌疑重大，有刑事訴
    訟法第101條第1項第1款、第3款之情形，非予羈押，顯難進
    行審判、執行，於100年8月19日執行羈押在案。
  (二)聲請人之配偶鄭佳旻不服上開羈押處分，向本院聲請撤銷羈
    押，經本院審理100年上訴字第841號聲請人被訴殺人未遂等
    案件（即本案）所屬合議庭於100年11月2日以100年度聲字
    第993號裁定認「茲本院審酌被告龔耀立涉犯刑法第271條第
    2項之殺人未遂罪、槍砲彈藥刀械管制條例第7條第4項非法
    持有改造槍枝罪，經原審法院於100年7月8日以100年度重訴
    字第5號判決，判處有期徒刑11年，並有扣案槍枝、子彈及
    案發地點監視錄影畫面足資佐證，堪認被告龔耀立犯罪嫌疑
    重大，且所犯為最輕本刑為5年以上有期徒刑之罪；衡諸被
    告已經原審判處應執行有期徒刑11年，其所受罪刑之宣告尚
    屬非輕，逃匿以規避審判程序進行及刑罰執行之可能性甚高
    ，良以重罪常伴有逃亡、滅證之高度可能，係趨吉避凶、脫
    免刑責、不甘受罰之基本人性，自有「相當理由」認為其有
    逃亡之可能，況被告龔耀立案發迄今，猶仍對事實經過、涉
    案情節閃避其詞，推諉責任，在被告主觀上仍認其犯罪情節
    不嚴重，一旦判決結果與其預期有落差，逃亡之誘因也隨之
    增加，非予羈押難以確保審判之順利進行及將來刑之執行，
    自有羈押之必要，若命被告具保、責付或限制住居等侵害較
    小之手段，均不足以確保審判或執行程序之順利進行，而本
    案尚未確定，於現階段之訴訟程序中，審酌被告所涉各項情
    節，尚無羈押以外之方法得以代替，認已符合刑事訴訟法第
    101條第1項第1、3款之規定，被告有羈押之必要，亦無與司
    法院第665號解釋意旨不符之處」、「本案被告龔耀立之羈
    押原因既仍未消滅，且無刑事訴訟法第114條各款事由之一
    ，聲請人執此聲請撤銷羈押或交保，自不應准許」、「被告
    之羈押原因及其必要性仍然存在，是無法以命具保、責付或
    限制住居之處分代替羈押。聲請意旨所陳理由，不能推認上
    開羈押原因已不存在，且不能因具保而使之消滅，故尚有羈
    押之必要，所請撤銷原羈押裁定或具保停止羈押，自難准許
    ，應予駁回」，因而駁回其聲請在案。此有台灣高等法院被
    告前案紀錄表、本院100年聲字第993號裁定附卷可憑。
  (三)本院100年度聲字第993號前開裁定，已對於判斷應否保全刑
    事偵查、審判、執行之順利進行之是否撤銷羈押，依法詳為
    說明所依憑認定聲請人犯罪嫌疑重大，及聲請人涉犯為最輕
    本刑為5年以上有期徒刑之罪，以及聲請人經原審判處應執
    行有期徒刑11年，其所受罪刑之宣告非輕，良以重罪常伴有
    逃亡、滅證之高度可能，係趨吉避凶、脫免刑責、不甘受罰
    之基本人性，且以一般正常之人，依合理判斷，可認為犯重
    罪嫌疑重大之人具有逃亡或滅證之相當或然率存在，已該當
    「相當理由」（自由證明）之認定標準，因認聲請人之羈押
    原因仍存在之理由，並非確認（嚴格證明）聲請人所涉犯殺
    人未遂等之罪責及刑罰。據此，難認本案之受命法官與聲請
    人具有何故舊恩怨等關係，受命法官就聲請人所犯殺人未遂
    案件之審判恐有不公平之情事；且依一般通常之人所具有之
    合理觀點，並無何客觀原因足以產生本案之受命法官能否為
    公平之裁判之懷疑，聲請人僅因撤銷羈押案件遭駁回，而依
    自己主觀之判斷，率予認為本案受命法官不能為公平裁判，
    尚嫌無據。
四、又按對於審判長、受命法官、受託法官為關於羈押之處分有
    不服者，受處分人得聲請所屬法院撤銷之；刑事訴訟416條
    第1項第1款定有明文。法院就第416條之聲請所為裁定，不
    得抗告；刑事訴訟法第418條第1項規定甚明。聲請人之配偶
    鄭佳旻不服本院法官100年8月19日之羈押處分，向本院聲請
    撤銷羈押，經本院以100年度聲字第993號裁定駁回聲請在案
    ，依上開說明，該裁定不得抗告，本院以100年度聲字第993
    號裁定關於救濟事項告知「不得抗告」，於法相合，並無剝
    奪聲請人之抗告權之情事，雖聲請人之配偶鄭佳旻提起抗告
    ，亦經本院移送第三審法院，亦難憑此認定本案之受命法官
    對聲請人有何偏頗不利之情事。
五、綜上各情，聲請人主張之前開事由，核與前揭判例所指「因
    法官與訴訟關係人間具有故舊恩怨，致一般人以合理、客觀
    之觀點，對於該本案之受命法官能否為公平之裁判，均足產
    生懷疑」之要件不符。聲請人聲請本案受命法官迴避，為無
    理由，應予駁回，爰裁定如主文。
中    華    民    國   100    年    12    月    22    日
                  刑事第二庭    審判長法  官  葉居正
                                      法  官  陳欽賢
                                      法  官  張桂美
以上正本證明與原本無異。
如不服本裁定，應於收受本裁定後五日內向本院提出抗告狀。
                                      書記官  魏芝雯
中    華    民    國   100    年    12    月    22    日